臺灣高等法院刑事判決　　　　　　　　99年度上易字第2813號
　　上　訴　人　臺灣板橋地方法院檢察署檢察官
　　被　　　告　黃聰吉
　　選任辯護人　扶助律師－方興中律師
上列上訴人因被告過失致死等案件，不服臺灣板橋地方法院99年
度易字第2524號，中華民國99年10月13日第一審判決（起訴案號
：臺灣板橋地方法院檢察署98年度調偵字第1718號），提起上訴
，本院判決如下：
    主  文
上訴駁回。
    理  由
一、公訴意旨略以：被告黃聰吉與王依翎為男女朋友關係，雙方
    並同居王依翎位於臺北縣中和市○○街30號16樓住處。被告
    於97年9 月25日上午，因感情問題與王依翎發生爭執，王依
    翎心生不滿，即以跳樓尋死要脅被告。被告為阻止王依翎過
    激反應，遂萌生佯以自焚以嚇阻王依翎之意。適有不知情之
    其友人張山崎及張山崎友人洪偉修（張、洪2 人均另為不起
    訴處分）與被告相約商談借款事宜，詎被告明知王依翎有搶
    奪其汽油並自焚致生公共危險之高度可能，竟貿然確信不會
    發生，於同日上午10時48分許，在臺北縣中和市○○街30號
    前，以其計程車油箱已無汽油為由，委託張山崎代為購買 1
    瓶汽油，張山崎旋於同日上午10時49分許又委託洪偉修代被
    告購買，並交付礦泉水空瓶1 支予洪偉修，供為裝盛汽油之
    容器。俟洪偉修購得汽油1 瓶後，復於同日上午11時24分許
    返回上址，並將該瓶汽油交付張山崎，張山崎旋再將之交付
    被告。而被告於同日上午11時30分許，持前開汽油1 瓶返回
    其與王依翎同居處後，即在該址臥室內，對王依翎口出「妳
    要死我就先死給妳看」等語，並打開前開汽油瓶蓋，佯以恫
    嚇王依翎。而王依翎經被告言語刺激後，突搶奪被告手中汽
    油1 瓶，且自其頭部往下澆淋，其後又趁被告搶回該瓶汽油
    之空檔，使用打火機引燃其沾有汽油上衣，致其受有全身體
    表面積92%之2至3 度爆炸性燒傷，臥室內之衣櫃、床墊、電
    視櫃等物亦遭火勢波及而燒毀。嗣王依翎經送國立臺灣大學
    醫學院附設醫院急救後，仍於98年4 月21日因火燒重度及植
    皮引起多重臟器衰竭而死亡，因認被告另涉有刑法第276 條
    第1項過失致死及同法第175條第3項失火燒毀物品罪嫌。
二、按犯罪事實應依證據認定之，無證據不得認定犯罪事實，刑
    事訴訟法第154條第2項定有明文。又按刑事訴訟法上所謂認
    定犯罪事實之證據，係指足以認定被告確有犯罪行為之積極
    證據而言，如未能發現相當證據或證據不足以證明，自不能
    以推測或擬制之方法，以為裁判基礎，最高法院29年上字第
    3105號及40年台上字第86號判例要旨可資參照。復按刑事訴
    訟上證明之資料，無論其為直接或間接證據，均須達於通常
    一般之人均不致有所懷疑，而得確信其為真實之程度，始得
    據為有罪之認定，若其關於被告是否犯罪之證明未能達此程
    度，而有合理懷疑之存在，致使無從形成有罪之確信，根據
    「罪證有疑，利於被告」之證據法則，即不得遽為不利被告
    之認定，最高法院76年台上字第4986號判例意旨可資參照。
    另按刑法上之過失犯，以行為人對於結果之發生應注意並能
    注意而不注意為成立要件，且必須危害之發生，與行為人之
    欠缺注意，具有因果聯絡關係，始能成立。又過失責任之有
    無，應以行為人之懈怠或疏虞與結果之發生，有無相當因果
    關係為斷，所謂相當因果關係，即以所生之結果觀察，認為
    確因某項因素而惹起，又從因素觀察，認為足以發生此項結
    果，始克當之。即刑法上之過失，其過失行為與結果間，在
    客觀上有相當因果關係始得成立，所謂相當因果關係，係指
    依經驗法則，綜合行為當時所存在之一切事實，為客觀之事
    後審查，認為在一般情形下，有此環境、有此行為之同一條
    件，均可發生同一之結果者，則該條件即為發生結果之相當
    條件，行為與結果即有相當之因果關係。反之，若在一般情
    形下，有此同一條件存在，而依客觀之審查，認為不必皆發
    生此結果者，則該條件與結果並不相當，不過為偶然之事實
    而已，其行為與結果間即無相當因果關係，最高法院亦著有
    26年上字第1754號、23年上字第5223 號、58年台上字第404
    號、76年台上字第192號判例可資參照。
三、公訴意旨認被告涉犯有過失致死及失火燒毀物品罪嫌，無非
    係以告訴人李適存於警詢時及偵查中之指訴、證人張山崎於
    警詢中之證述、證人洪偉修於警詢及偵查中之證述、扣案裝
    有汽油之礦泉水瓶1 瓶及臺北縣政府警察局中和分局現場勘
    察報告、臺北縣政府消防局97年10月7 日火災原因調查報告
    書、內政部警政署刑事警察局97年10月30日刑鑑字第097015
    7931號鑑定書、國立臺灣大學醫學院附設醫院診斷證明書、
    臺灣板橋地方法院檢察署檢驗報告書、相驗屍體證明書、法
    務部法醫研究所（98）醫鑑字第0981101356號鑑定報告書等
    為其主要證據。訊據被告則堅詞否認有何上開犯行，辯稱：
    伊的行為與最後的結果並沒有相當因果關係存在；伊拿裝有
    汽油的瓶子打開之前，並沒有辦法預見被害人會有那樣的行
    為，任何人在那樣的條件情形下，都沒有辦法預見被害人有
    那樣的情形，所以不應負過失責任等語；於原審辯稱：當天
    王依翎本來差一點就從16樓要跳下，伊把王依翎拉上來後就
    跟王依翎說妳要死我就先死給妳看，然後伊就打開裝有汽油
    的礦泉水瓶，想要把汽油淋在自己身上，但是王依翎就突然
    把裝有汽油的礦泉水瓶搶走並將汽油淋在自己身上，伊見狀
    隨即將王依翎手上裝有汽油的礦泉水瓶搶走丟到浴室，這時
    候王依翎就點火，火一下子就燒起來，伊馬上過去撲滅火勢
    並將王依翎帶到浴室沖水，伊當天請張山崎去買汽油是想要
    自焚嚇王依翎，因為王依翎有憂鬱症，伊自焚這樣才能控制
    王依翎的行為，伊沒有想到王依翎會過來搶伊的汽油等語。
四、經查：
  (一)被告確有於97年9 月25日上午10時48分許，在臺北縣中和市
    ○○街30號前，以其計程車油箱已無汽油為由，委託張山崎
    代為購買汽油1 瓶，張山崎旋於同日上午10時49分許委託洪
    偉修代為購買，並交付礦泉水空瓶1 支予洪偉修供為裝盛汽
    油之容器，嗣洪偉修駕駛車號163-ES號營業小客車前往臺北
    縣中和市○○路260號中國石油中和站購得汽油1瓶後，即於
    同日上午11時24分許返回上址，並將該瓶裝有汽油之礦泉水
    瓶交予張山崎，張山崎旋通知被告下樓拿取該裝有汽油之礦
    泉水瓶，而被告在向張山崎拿取該裝有汽油之礦泉水瓶後，
    旋即於同日上午11時30分許，持前開裝有汽油之礦泉水瓶返
    回其與王依翎同居之住處，並在該址臥室內對王依翎口出「
    妳要死我就先死給妳看」等語，進而打開前開裝有汽油之礦
    泉水瓶瓶蓋，佯以恫嚇王依翎，此時，王依翎即出手奪取被
    告手中裝有汽油之礦泉水瓶，並將其內之汽油自其頭部往下
    澆淋，並趁被告奪回該裝有汽油之礦泉水瓶之空檔，使用打
    火機引燃其沾有汽油上衣，致其受有全身體表面積92%之2至
    3 度爆炸性燒傷，臥室內之衣櫃、床墊、電視櫃等物亦遭火
    勢波及而燒毀，嗣王依翎經送國立臺灣大學醫學院附設醫院
    急救後，仍於98年4 月21日因火燒重度及植皮引起多重臟器
    衰竭而死亡等情，業經被告於偵查及原審審理中自承不諱，
    核與同案被告張山崎於警詢中、同案被告洪偉修於警詢、偵
    查中之供述情節相符，並有國立臺灣大學醫學院附設醫院診
    斷證明書1紙、臺北縣政府消防局救護紀錄表1紙、臺北縣政
    府警察局中和分局現場勘察報告1份、現場照片4張、監視器
    翻拍照片12張、臺北縣政府消防局火災原因調查報告書1 份
    、內政部警政署刑事警察局97年11月20日刑醫字第09701659
    21號鑑驗書、97年10月30日刑鑑字第0970157931號鑑定書各
    1 份、臺灣板橋地方法院檢察署勘驗筆錄、檢驗報告、相驗
    屍體證明書、法務部法醫研究所（98）醫剖字第0981101217
    號解剖報告書、（98）醫鑑字第0981101356號鑑定報告書等
    件（97年度偵字第28715號卷第70、72、97至109、112至117
    、173至193、218、220、221頁、98年度相字第565號卷第10
    、12至19、30、33、37至39、41至44、53頁）在卷可稽，自
    堪認定。
  (二)又檢察官雖認被告明知王依翎有搶奪其汽油並自焚致生公共
    危險之高度可能，竟貿然確信不會發生，在取得委託張山崎
    所購買之汽油後，打開該裝有汽油之礦泉水瓶瓶蓋，佯以恫
    嚇王依翎，致王依翎搶奪該裝有汽油之礦泉水瓶並將其內之
    汽油自其頭部往下澆淋再以打火機引燃，因認被告有過失云
    云，然王依翎所引燃之汽油雖係由被告攜帶到場，且該裝有
    汽油之礦泉水瓶瓶蓋亦係由被告所打開，然單純攜帶汽油並
    打開該裝有汽油之礦泉水瓶瓶蓋之行為，在一般情形下並不
    會引發火勢，王依翎之所以受有全身體表面積92﹪之2至3度
    爆炸性燒傷，及臥室內衣櫃、床墊、電視櫃等物因遭火勢波
    及而燒毀，實乃係因王依翎搶奪被告手中裝有汽油之礦泉水
    瓶後，自行將汽油由頭部往下澆淋，復自行以打火機引燃所
    致，已如前述，是被告攜帶汽油到場並打開裝有汽油之礦泉
    水瓶瓶蓋之行為，與王依翎之死亡結果及臥室內物品遭燒毀
    之結果間顯然欠缺相當因果關係；且依證人趙立華即案發當
    時冠德住易社區警衛保全組組長於警詢中證稱：我於97年 9
    月23日11時30分許在冠德住易社區管理中心執勤時，發現中
    和市○○街30號16樓之1 住戶的火災警報器發報，我隨即上
    樓查看現場，確認有火災發生，我即刻通報119 處理；我到
    達現場發現火災後，我隨即拿火災住家門口的滅火器要進入
    火場滅火，但是火災現場住家的門有上鎖，我於是向火場內
    住戶呼喊，叫火場裡面的人開門，呼喊約1 分鐘後，火場裡
    面有一名約30-40 歲左右的男子來開門，開門後我發現火場
    裡面有兩人，一男一女，男生我不認識，女生現任我們冠德
    住易社區財務委員，我進到火場裡面滅火，在滅火的同時我
    看見那名男子在廁所幫王依翎沖水等語（見97年度偵字第28
    715號卷第42頁），另被告於案發後確受有臉部、雙手2 至3
    度燒傷，佔全身體表面積11﹪一節，亦有國立臺灣大學醫學
    院附設醫院診斷證明書1紙在卷可佐（見97年度偵字第28715
    號卷第71頁），足見被告供稱其在王依翎搶奪其手上裝有汽
    油之礦泉水瓶並將瓶內之汽油自頭部澆淋而下後，立即將該
    裝有汽油之礦泉水瓶奪回，且在發現王依翎利用其奪回該裝
    有汽油之礦泉水瓶之空檔以打火機引燃火勢時，亦有立即從
    事救護王依翎之行為一節，並非虛構；再者，依被告供述：
    案發當天，我早上睡起來看到她作勢要跳樓，我很生氣也很
    害怕；她很早以前有和我說過她有憂鬱症，她說她有雙重人
    格，我於97年3、4月間我有帶王依翎去新店耕莘醫院看心理
    輔導，她和我在一起之前也有自殺過3、4次，好像住在慶生
    醫院治療，和我在一起時也有自殺紀錄，是在汐止湖前街住
    處，她當時拿玻璃割腕自殺等語（見97年度偵字第28715 號
    卷第303 頁），另告訴人即王依翎之子李適存於偵查中亦陳
    稱：我覺得我母親不是會輕生的人，因為她很重視我跟我妹
    妹，我母親有憂鬱症，但是是要被刺激到才會發作等語（見
    97年度偵字第28715號卷第225頁），證人趙立華於警詢中亦
    證稱：至於遭火燒傷的王小姐，以我的認知，她平日生活很
    樂觀，且待人和善個性開朗應該無輕生的念頭等語（見97年
    度偵字第28715 號卷第45頁），足見王依翎雖有憂鬱症之病
    史，但平日個性開朗樂觀，且先前亦從無自焚之舉動，是以
    當日被告攜帶汽油到場並打開該裝有汽油之礦泉水瓶瓶蓋之
    目的，係因其與王依翎因感情問題發生爭執，被告欲佯以自
    焚以嚇阻王依翎而已，當時被告並無潑灑汽油之舉動，亦未
    持有火源，以王依翎過往之行為表現，實難認被告於主觀上
    已可預見王依翎將有搶奪其汽油進而自焚致生公共危險而確
    信其不會發生。
  (三)因之，王依翎用以自焚之汽油雖係由被告攜帶到場，然以被
    告當時除攜帶汽油到場並打開該裝有汽油之礦泉水瓶瓶蓋外
    ，並無其他以汽油潑灑王依翎或攜帶火源甚且引燃火源之動
    作，依經驗法則，在一般情形下，被告攜帶汽油到場並打開
    裝有汽油之礦泉水瓶瓶蓋之行為，通常不會發生引燃火勢之
    結果，本件火勢之所以引發，實係因王依翎自行以汽油自頭
    部澆淋而下並點火此一偶然之因素加入所致，而王依翎雖有
    憂鬱症之病史，但平日個性樂觀開朗，依過往之行為表現，
    亦從無自焚之舉動，實亦難認被告對其攜帶汽油到場將有導
    致王依翎搶奪其汽油並自焚致生公共危險一節已有所預見，
    而確信其不會發生，再輔以被告在王依翎奪取其手中裝有汽
    油之礦泉水瓶後，旋即將之奪回，在王依翎引火自焚時，亦
    立即對之進行滅火、沖水等救護舉動，更可見被告在發現王
    依翎此等突發之自焚舉動後，已盡其注意予以救護，是被告
    攜帶汽油到場並打開該裝有汽油之礦泉水瓶瓶蓋之行為顯與
    王依翎之死亡結果及臥室內屋品遭燒毀之結果間欠缺相當因
    果關係。
  (四)綜上所述，本案依現存證據資料，尚不能使法院形成被告之
    行為與王依翎死亡結果及臥室內物品遭燒毀之結果間，有相
    當因果關係之心證，此外，復查無其他積極事證足認被告有
    何公訴人所指過失致死及失火燒毀物品之犯行，本諸無罪推
    定及罪疑唯有利於被告認定之原則，應認不能證明被告犯罪
    。
五、原審以無積極證據得資證明被告有公訴人所指過失致死及失
    火燒毀物品罪行，而對被告為無罪之諭知，經核尚無違誤。
    檢察官上訴意旨以：(一)本件被告於取得汽油後，返回被害人
    王依翎之住處，對王依翎口出「妳要死我就先死給妳看」等
    語以自焚要脅王依翎，進而打開前開裝有汽油之礦泉水瓶蓋
    ，足認被告於案發前事先攜帶汽油瓶至王依翎住處，應可預
    見倘繼續與王依翎發生爭執，爭執中引燃汽油致生公共危險
    之可能性。又被告知悉王依翎生前患有憂鬱症，且有多次自
    殺之紀錄，事發當天雙方亦因感情問題再度發生爭執，王依
    翎並以跳樓自殺要脅被告，惟被告仍將具有高度可燃性汽油
    攜至王依翎住處、打開汽油瓶蓋欲以自焚等言語刺激患有憂
    鬱症及有多次自殺紀錄之王依翎，被告自始至終是否不具有
    對於王依翎因言語刺激即生搶奪汽油瓶自焚之預見可能性，
    即非無疑。又患有憂鬱症之病患精神狀態多屬不穩定，易受
    情境影響，舉凡各種輕微刺激均有可能引發患者情緒波動，
    乃眾所週知之事，被告為智慮成熟之成年人且於案發前業已
    與王依翎同居八、九個月，理當知之甚稔，非常明瞭王依翎
    之病史且有所預見。另自焚亦屬自殺型態之一，原審以王依
    翎過往自殺記錄中並未有自焚之舉動，而認被告主觀對於王
    依翎搶奪汽油瓶進而自焚並致生公共危險並無預見可能性，
    尚嫌速斷。(二)本件王依翎之自焚行為係導因於被告於雙方爭
    執後，攜帶具有高度危險性及可燃性之汽油至王依翎住處，
    並打開汽油瓶蓋以自焚等言語刺激王依翎之行為所致，被告
    既已預見汽油引燃之高度可能性，對於王依翎引火自焚之死
    亡結果及臥室內物品遭燒毀之結果，自具有相當因果關係，
    被告於爭執後將汽油攜至有人居住之集合住宅，復打開汽油
    瓶蓋以自焚言語刺激王依翎等舉動，實為重大過失行為，原
    審率認欠缺相當因果關係，有違反經驗及論理法則。(三)證人
    張山崎於警詢中證稱：被告有告知伊要報復他人，所以叫伊
    買汽油等語，該證述對於被告之犯行是否成立，具有關鍵性
    影響，且被告於偵查中就過失致死之行為亦自白不諱，原審
    未予調查審酌，認事用法有違誤。(四)被告對於王依翎搶奪其
    汽油進而自殺致生公共危險之可能，主觀上應有預見之可能
    ，且其持高度危險性及可燃性之汽油至王依翎之住處，復以
    自焚等言語刺激患有憂鬱症之王依翎等過失行為，與王依翎
    引火自焚致生公共危險之死亡結果間，難謂欠缺相當因果關
    係，縱認被告不符合刑法第14條第2 項之「有認識之過失」
    ，亦構成刑法第14條第1 項但書之「無認識之過失」等語。
    惟查：(一)被告於本院審理中供稱：她起來時就要自殺，我阻
    止她，因為我要跟他分手。她把我的汽油搶去，她自己有跟
    我說她有憂鬱症，有雙重人格，但我不知道她的憂鬱症這麼
    嚴重。汽油拿回來的時候我對她說你這樣盧，又不讓我出去
    ，我就嚇她說要死給她看，結果她把汽油搶去，點燃打火機
    ，我就救她。我不知道她會搶，我真的沒有想到，我是自己
    假裝要淋，她把我搶去，我要搶回來。她在抽菸，本來就把
    打火機拿在手上，一邊淋一邊點火。我去搶，我自己也受傷
    ，我看到的時候就來不及了等語（見本院卷100年3月1 日審
    判程序筆錄第11至12頁），是以，王依翎用以自焚之汽油雖
    係由被告攜帶到場，然係因當日被告與王依翎因感情問題發
    生爭執，王依翎欲跳樓自殺，被告遂打開該裝有汽油之礦泉
    水瓶瓶蓋佯以自焚以嚇阻王依翎欲自殺之行為，被告並無進
    一步以汽油潑灑王依翎或引燃火源之舉動，而汽油本身雖具
    有高度危險性及可燃性，倘僅單純將汽油攜入住處內，甚或
    打開瓶蓋、言語恫嚇，在一般之經驗法則下，均不必然皆發
    生引燃火勢之結果與情形。本件火勢之引發實係導因於王依
    翎猝不及防搶奪被告手中汽油，並自頭部澆淋且點燃火源之
    偶發因素所致，本屬王依翎之個人行為，實難認被告之行為
    與王依翎之死亡結果及臥室內屋品遭燒毀之結果間具有相當
    因果關係。再者，被告嗣後奪回王依翎手上汽油，並進行滅
    火、沖水等救護舉動，可認被告已盡其注意予以救護，是被
    告攜帶汽油到場並打開該裝有汽油之礦泉水瓶瓶蓋之行為顯
    與王依翎之死亡結果及臥室內屋品遭燒毀之結果間欠缺相當
    因果關係。(二)按自殺之手段、方法層出不窮，縱被告知悉王
    依翎曾有割腕自殺紀錄，惟被告於本院審理中亦一再供稱真
    得沒有想到、並不知道王依翎會搶汽油等語；是衡之經驗法
    則，被告本無從預見王依翎所欲採行自殺方式，更難有預見
    王依翎會有突發搶奪汽油進而引火自焚致生公共危險之舉，
    尚不得徒憑被告攜帶汽油進入住處、打開瓶蓋、言語嚇阻，
    即推測被告主觀上能預見王依翎搶奪其汽油進而自殺致生公
    共危險之可能。(三)至檢察官聲請傳喚證人張山崎，業經本院
    合法傳喚未到，且檢察官對證人張山崎傳喚未到，表示沒有
    意見；另核閱張山崎警詢筆錄並無張山崎指稱「被告有告知
    要報復他人」之語；而本案事證業臻明確，已如前述，核無
    再行傳喚之必要，併予指明。是以，並無積極證據足證被告
    有公訴人所指過失致死及失火燒毀物品之犯行，檢察官上訴
    所指各節，仍無從使本院形成被告有罪之心證。綜上所述，
    檢察官之上訴並無理由，應予駁回。
據上論斷，應依刑事訴訟法第368 條，判決如主文。
本案經檢察官田炳麟到庭執行職務。
中    華    民    國    100    年    3    月    22    日
                  刑事第十四庭審判長法  官  陳志洋
                                    法  官  謝靜慧
                                    法  官  梁耀鑌
以上正本證明與原本無異。
不得上訴。
                                    書記官  莊淑茹
中    華    民    國    100    年    3    月    22    日